ACORDAO-COMPLETO-2440139

ACÓRDÃO 3652/2023 ATA 16/2023 - SEGUNDA CÂMARA

VISTOS, relatados e discutidos os presentes autos, que tratam de Recurso de Reconsideração interposto por Maria Sônia Oliveira Campos, em face do Acórdão 1322/2019-TCU-Segunda Câmara;
ACORDAM os ministros do Tribunal de Contas da União, reunidos em sessão da 2ª Câmara, ante as razões expostas pelo relator, com fundamento nos arts. 32, inciso I, e 33, da Lei 8.443/1992; e arts. 8º e 11 da Resolução/TCU 344/2022, em:
9.1. reconhecer a incidência da prescrição intercorrente das pretensões ressarcitória e punitiva do TCU e em arquivar o processo;
9.2. dar ciência desta deliberação à recorrente.

Recurso de reconsideração interposto por Maria Sônia Oliveira Campos contra o Acórdão 1.322/2019-2ª Câmara.

Segunda Câmara

Município de Axixá/MA.

3. Recorrente: Maria Sônia Oliveira Campos (XXX.487013-XX).

13.1. Ministros presentes: Vital do Rêgo (Presidente), Augusto Nardes, Aroldo Cedraz (Relator) e Antonio Anastasia.
13.2. Ministro-Substituto presente: Marcos Bemquerer Costa.

AROLDO CEDRAZ

Ministra Ana Arraes.

Adoto, como parte integrante do Relatório, a bem lançada instrução de mérito do auditor federal de controle externo responsável pelo exame do feito no âmbito da Secretaria de Recursos (peça 91) , cuja proposta de encaminhamento contou com a anuência do corpo dirigente da unidade técnica (peça 92) , bem assim do ilustre representante do Ministério Público de Contas (peça 93) .
"INTRODUÇÃO
1.	Trata-se de recurso de reconsideração interposto por Maria Sônia Oliveira Campos (peças 64-80) contra o Acórdão 1322/2019-TCU-Segunda Câmara (peça 38) , da relatoria da Ministra Ana Arraes.
1.1.	A deliberação recorrida, mantida pelo Acórdão 5314/2019-TCU-Segunda Câmara (peça 51) e pelo Acórdão 1092/2020-TCU-Segunda Câmara, ambos da relatoria da Ministra Ana Arraes, proferidos por força de embargos de declaração, apresenta o seguinte teor:
VISTO, relatado e discutido este processo de tomada de contas especial instaurada em cumprimento à determinação contida no subitem 9.2 do Acórdão 6852/2016-TCU-Segunda Câmara (TC Processo 022.370/2013-7, representação) ante indícios de irregularidades suscitados em auditoria da Controladoria-Geral da União relativos à falta de comprovação da aplicação regular dos recursos federais repassados ao município de Axixá/MA, por meio do Contrato de Repasse 174048-17/2005/MCIDADES/CAIXA, destinado à execução de pavimentação, meio-fio e sarjetas em ruas naquela localidade.
ACORDAM os ministros do Tribunal de Contas da União, reunidos em sessão da 2ª Câmara, ante as razões expostas pela relatora e com fundamento nos arts. 1º, inciso I, 16, inciso III, alíneas "b" e "c", e § 2º, da Lei 8.443/1992 c/c os arts. 19, 23, incisos II e III, e 57 da mesma lei e nos arts. 1º, inciso I, 209, inciso III e § 5º, 210 e 214, inciso III, do Regimento Interno, em: 
9.1. julgar irregulares as contas de Maria Sônia Oliveira Campos e condená-la ao recolhimento aos cofres do Tesouro Nacional das quantias a seguir indicadas, atualizadas monetariamente e acrescidas de juros de mora calculados a partir de cada uma das datas até a data do pagamento:
	Valor (R$) 
	Data

	19.500,00
	24/7/2006

	76.868,25
	7/8/2006

	1.101,75
	30/8/2006

9.2. aplicar à responsável, indicada no subitem anterior, multa no valor de R$ 30.000,00 (trinta mil reais) , a ser recolhida aos cofres do Tesouro Nacional, com incidência de encargos legais calculados da data deste acórdão até a data do pagamento, se este for efetuado após o vencimento do prazo a seguir estipulado;
9.3. fixar prazo de 15 (quinze) dias, a contar da notificação, para comprovação, perante o Tribunal, do recolhimento das dívidas acima imputadas;
9.4. autorizar a cobrança judicial das dívidas, caso não atendida a notificação;
9.5. autorizar o pagamento das dívidas em até 36 (trinta e seis) parcelas mensais consecutivas, caso venha a ser solicitado pela responsável antes do envio do processo para cobrança judicial;
9.6. fixar o vencimento da primeira parcela em 15 (quinze) dias, a contar do recebimento da notificação, e o das demais a cada 30 (trinta) dias, com incidência de encargos legais sobre o valor de cada parcela; 
9.7. alertar à responsável que a inadimplência de qualquer parcela acarretará vencimento antecipado do saldo devedor; e
9.8. dar ciência deste acórdão ao procurador-chefe da Procuradoria da República no Estado do Maranhão, com fundamento no art. 16, § 3º, da Lei 8.443/1992.
HISTÓRICO
2.	Trata-se de Tomada de Contas Especial instaurada em cumprimento à determinação contida no Acórdão 6852/2016-TCU-Segunda Câmara, da relatoria da Ministra Ana Arraes, proferido em processo de representação, ante indícios de irregularidades suscitados em auditoria da Controladoria-Geral da União em razão, mesmo constatada a execução física do objeto, da falta de comprovação da aplicação regular dos recursos federais repassados ao Município de Axixá/MA por força de contrato de repasse destinado à execução de pavimentação, meio-fio e sarjetas em ruas daquela localidade.
2.1.Os recursos repassados pela União totalizaram R$ 97.500,00 e foram transferidos em três parcelas de R$ 19.500,00, R$ 76.868,25 e R$ 1.101,75, conforme ordens bancárias de 24/7/2006, de 7/8/2006 e de 30/8/2006 (peça 10, p. 16, do TC Processo 022.370/2013-7) , respectivamente.
2.2.No âmbito deste Tribunal a ex-Prefeita, ora recorrente, foi citada em razão do seguinte (peça 11) :
Ato impugnado: não comprovação da boa e regular aplicação dos recursos repassados por força do contrato de repasse 0174048-17/2005/MCIDADES/CAIXA, que tinha por objeto a execução de pavimentação, meio-fio e sarjetas em ruas no município de Axixá/MA, tendo em vista as irregularidades detectadas pela CGU/MA em fiscalização realizada naquela municipalidade, e apuradas por este Tribunal no âmbito do TC Processo 022.370/2013-7, as quais, conjuntamente, impedem que se estabeleça o nexo causal entre os recursos repassados e a obra executada, com infração ao disposto no art. 93 do Decreto-Lei 200/1967, c/c o art. 145 do Decreto 93.872/1986:
a) situação jurídica irregular da empresa executora (Matriz Construções Ltda., CNPJ 04.306.829/001-78) , tendo em vista que em consulta à base CNPJ da Receita Federal do Brasil verificou-se que a mesma se encontrava na situação "Baixada" por extinção decorrente de encerramento das atividades e liquidação voluntária desde 26/10/2005;
b) sede da Matriz Construções Ltda.-ME não localizada no endereço indicado como sendo dessa empresa (novo endereço: Rua Inácio Xavier, 408, s/104, São Francisco, São Luís/MA) ;
c) o prazo de execução do contrato firmado com a empresa Matriz Construções Ltda., CNPJ 04.306.829/001-78, para fins de execução dos recursos do ajuste em questão era de noventa dias, contado a partir da data da ordem de serviço, nos termos da Cláusula Sexta do termo do contrato de execução, o que remetia o termo final do prazo para o dia 29/01/2006, considerando que a ordem de serviço foi expedida em 31/10/2005. No entanto, chama atenção o fato de haver solicitação de medição pela Caixa com data de 18/10/2005, que seria anterior à ordem de serviço citada no tópico acima, o que estaria fora do período de execução do contrato com a empresa executora do objeto do ajuste em apreço, até porque esse contrato foi firmado somente em 31/10/2005;
d) verificou-se, ainda, que foram emitidas quatro ordens bancárias, duas no dia 24/08/2006 e duas no dia 28/12/2006 (sendo este dia a véspera do termo final do prazo de vigência do contrato de repasse, cf. item 16 da Cláusula Décima Sexta do termo de ajuste) para fins de pagamento pela execução da obra, as quais teriam sido feitas em favor da empresa contratada para pagamentos das medições que originaram as notas fiscais 124, de 15/8/2006, de R$ 85.000,00; 125, de 15/8/2006, de R$ 4.800,00, e 142, de 13/12/2006, de R$ 12.831,57. Observou-se, também, que tais pagamentos ocorreram em prazo além do encerramento do contrato de execução.
e) notas fiscais que fundamentaram os pagamentos referentes à aplicação dos recursos repassados por força do contrato de repasse 0174048-17/2005/MCIDADES/CAIXA, são inidôneas, visto que as mesmas não tiveram validados o número de autorização de emissão, a data de autorização de emissão e a data de validade no sítio eletrônico da Secretaria Municipal de Fazenda de São Luís/MA. Também não tiveram validada a gráfica responsável pela sua emissão, nominada Gráfica e Editora Santa Clara (CNPJ 06.331.028/0001-56) , informação impressa no rodapé das notas, uma vez que tal CNPJ pertence à empresa Fator Humano - Consultoria, Pesquisa, RH e Treinamento Ltda., CNPJ 06.331.028/0001-98, de Bento Gonçalves/RS;
f) as notas fiscais mencionadas, além de externarem as irregularidades descritas acima, também não foram atestadas, o que contrariou o disposto na Cláusula Quarta, Parágrafo Primeiro, do termo de Contrato de execução da obra, que exigia o atesto como condição de pagamento, tendo em vista a efetiva verificação pelo contratante da conformidade do que fora contratado.
2.3.	Este Tribunal, acatando a proposta de encaminhamento da Unidade Técnica (peças 34-36) , corroborada pelo D. Representante do Parquet especializado (peça 37) , sugerindo a rejeição das alegações de defesa, o julgamento pela irregularidade das contas, a imputação de débito e aplicação de multa, ante a ausência comprovação do necessário nexo de causalidade entre os recursos públicos federais repassados e as obras executadas, proferiu o acórdão ora recorrido.
EXAME DE ADMISSIBILIDADE
3.	Reitera-se o exame preliminar de admissibilidade (peça 82) , ratificado à peça 84 pelo relator, Exmo. Ministro Aroldo Cedraz, que concluiu pelo conhecimento do recurso, eis que preenchidos os requisitos processuais aplicáveis à espécie, suspendendo-se os efeitos dos itens 9.1, 9.2, 9.3 e 9.4 do Acórdão 1322/2019-TCU-Segunda Câmara.
EXAME TÉCNICO
4.	Delimitação do recurso
4.1.Constitui objeto do recurso examinar as seguintes questões:
a) se há prescrição a ser declarada;
b) se a recorrente é responsável pelas irregularidades apuradas nos presentes autos;
c) se as obras previstas no contrato de repasse foram executadas;
d) se as presentes contas especiais devem ser consideradas iliquidáveis;
e) se é correta a incidência de juros e correção monetária;
f) se a multa aplicada é desproporcional;
g) se há atribuição de responsabilidade objetiva nos presentes autos.
5. A prescrição da pretensão de ressarcimento ao erário. 
5.1.A recorrente alega que entre a data dos fatos e a citação promovida por esta Corte transcorreram mais de dez anos e que, portanto, estão prescritas as pretensões punitiva e ressarcitória desta Corte.
5.2.Nesse sentido afirma que a o termo final do prazo prescricional, ao contrário do entendimento desta Corte, é a data da efetiva citação do responsável. Isso porque, além de ser universalmente adotada no âmbito administrativo e judicial, do ato que ordena a citação até a efetiva citação poderá ocorrer longo prazo sem que o jurisdicionado tenha conhecimento do trâmite do processo administrativo, justamente o que ocorreu no presente caso concreto.
Análise
5.3.A questão da prescrição das pretensões punitiva e de ressarcimento ao erário foi considerada no acórdão recorrido e rejeitada, posto que este Tribunal possui entendimento firmado acerca da imprescritibilidade das ações de ressarcimento em favor do erário, com base no art. 37, § 5º, da Constituição Federal e conforme tratado no Acórdão 1441/2016-TCU-Plenário que se encontra inscrito, inclusive, em sua Súmula 282, além de, em relação à pretensão punitiva, não ter transcorrido o prazo decenal previsto no art. 205 do Código Civil.
5.4.No que diz respeito ao termo ad quem para interrupção da prescrição, não assiste razão ao recorrente. Ocorre que, no âmbito do Código Civil, aplicável aos processos desta Corte conforme jurisprudência pacificada com a prolação do Acórdão 1441/2016-TCU-Plenário, é expresso seu art. 202, inciso I, em estabelecer que a interrupção ocorre com o despacho que ordenar a citação, constando também do referido acórdão, subitem 9.1.3 o entendimento pacificado deste Tribunal.
5.5.Todavia, recentemente, o Supremo Tribunal Federal, no julgamento do RE 636886, fixou enunciado para o Tema 899 da repercussão geral que lançou nova perspectiva sobre essa questão, deixando assente que é prescritível a pretensão de ressarcimento ao erário fundada em decisão de tribunal de contas.
5.6.Assim, e verificando o transcurso do tempo nos presentes autos constata-se que, seja pelo regime do Código Civil, seja sob a ótica da Lei 9.873/1999, não se operou a prescrição nos presentes autos.
5.7.Nesse sentido, observa-se a prestação de contas foi realizada em 19/3/2007 (peça 13, p. 6, TC Processo 022.370/2013-7) e o ato que ordenou a citação é datado de 7/6/2016 (Acórdão 6852/2016-TCU-Segunda Câmara) , não havendo que se falar no transcurso do decênio previsto no art. 205 do Código Civil.
5.8.Também não ocorreu prescrição nos termos da Lei 9.873/1999, pois entre a data da prestação de contas e a data do Acórdão condenatório, proferido na sessão de 26/2/2019 (peça 38) , apesar de transcorrido mais de cinco anos, conforme previsto no art. 1º da citada lei, há vários atos praticados pela Administração Pública que interromperam a prescrição (Lei 9.873/1999, art. 2º) , como se demonstrará a seguir:
a) Auditoria realizada pela Controladoria-Geral da União no estado do Maranhão em 1/8/2007 (peça 9, p. 4, do TC Processo 022.370/2013-7) ;
b) Ofício n. 12322/CGU, de 27/4/2012, encaminhando a esta Corte os achados de auditoria (peça 1, p. 1, do TC Processo 022.370/2013-7) ;
c) Instrução de Unidade Técnica desta Corte para apuração dos fatos, de 26/2/2014 (peça 5, do TC Processo 022.370/2013-7) ;
d) Instrução de Unidade Técnica desta Corte propondo a expedição de determinação ao órgão concedente para apuração dos fatos, de 11/3/2016 (peça 15, do TC Processo 022.370/2013-7) ;
e) Acórdão condenatório proferido em 26/2/2019 (peça 38) .
5.9.Assim, e em razão dos atos acima expostos, praticados pela Administração Pública que interromperam a prescrição, não se consumou a prescrição das pretensões punitiva ou ressarcitória deste Tribunal sob o regime da Lei 9.873/1999.
6.	Responsabilidade.
6.1.Alega, após contextualizar os fatos, que deve ser afastada sua responsabilidade pelas irregularidades apuradas nos presentes autos em razão de sua então Secretária Municipal de Administração, Gestão Fiscal e Infraestrutura ter falsificado a assinatura da recorrente em vários documentos constantes dos presentes autos, trazendo parecer técnico pericial atestando a ocorrência das falsificações (peça 72) .
6.2.	A par dessa constatação, a recorrente informa que o requerimento de realização de vistoria das obras endereçado à Caixa Econômica Federal antes mesmo da conclusão do processo licitatório para escolha da empresa que realizaria os serviços foi um dos documentos com assinatura falsa, de modo que, conforme reconhecido por esta Corte de que evidencia fraude ao certame, o que a recorrente não discorda, não deve ser levado em consideração.
6.3.	Esclarece, ainda, que não há possibilidade de não se considerar tal documento um erro formal, eis que as obras foram realizadas a partir de 31/10/2005 (peça 9, p. 58, do TC Processo 022.370/2013-7) e que o malsinado ofício solicitando a realização de vistoria é de 18/10/2005 (peça 9, p. 57, do TC Processo 022.370/2013-7) .
Análise
6.4.Não assiste razão à recorrente. Inicialmente cabe esclarecer que a situação do município e pessoal da recorrente, narradas na peça recursal, não tem o condão de alterar as normas que regem a Administração Pública, devendo todo gestor, independentemente de sua origem, se atentar para a correta aplicação das verbas a ele cofiadas.
6.5.No presente caso, dado o elevado número de irregularidades apuradas, conforme descrito no item 2.2 desta instrução, não há razões para se entender, como requer a recorrente, que o pedido de realização de vistoria antes mesmo de iniciadas as obras seja considerado erro meramente formal, eis que apenas corrobora as fortes evidências de montagem de procedimento licitatório e fraude documental, conforme entendimento desta Corte ao acatar o voto proferido pela Relatora a quo (peça 39) .
6.6.	Necessário esclarecer ainda que o laudo pericial trazido pela recorrente, principalmente desacompanhado da comprovação de que foram os fatos levados a conhecimento da autoridade policial competente, tem baixo valor probatório no âmbito desta Corte, eis que produzido a pedido da própria recorrente (Acórdão 8988/2020-TCU-Primeira Câmara) .
7.	Execução das obras.
7.1.	Sustenta a recorrente que as obras objeto do contrato de repasse foram devida e integralmente executadas, conforme atestado pela própria Caixa Econômica Federal e por vereadores, entidades e cidadãos, trazendo anexo às suas razões recursais diversas declarações firmadas pelos citados (peças 65, 73 e 77) , fato incontroverso nos presentes autos.
7.2.	Informa que o entendimento deste Tribunal, de que a execução por si só não é suficiente para comprovar a boa e regular aplicação das verbas repassadas, devendo ser demonstrado o nexo de causalidade entre os pagamentos efetuados para realização do objeto conveniado e a origem dos recursos é correto e, ainda, que tal liame resta demonstrado nos autos, bastando para tanto expurgar da análise desta Corte o ofício que solicita a realização de vistoria antes de finalizada a licitação, tratado no tópico anterior desta instrução.
7.3.	Por fim, entende a recorrente corroborar sua alegação de que as obras foram custeadas com os recursos tratados nos presentes autos o "resultado das medições, ARTs profissionais, fotos anteriores e posteriores à obra (Doc. 11) , laudo de vistoria técnica (Doc. 12) , etc."
Análise
7.4.	Não assiste razão à recorrente. Primeiro em razão do referido ofício solicitando a realização de vistoria antes de iniciadas as obras não ter sido descaracterizado ou tornado inválido pela recorrente, conforme acima tratado, segundo porque os documentos citados pela recorrente apenas dizem respeito à execução física do objeto pactuado, fato incontroverso nos autos conforme dito na própria peça recursal, não havendo, contudo, documentos aptos a comprovar a existência do necessário nexo de causalidade entre os recursos fiscalizados e as obras executadas, também reconhecido pela recorrente como correto e questão pacífica nesta Corte de Contas.
8.	Contas iliquidáveis.
8.1.	Alega a recorrente que há entendimento desta Corte aplicado em casos análogos ao que ora se analisa, nos quais o longo transcurso do tempo entre a ocorrência dos fatos e o chamamento do responsável a comprovar a boa e regular aplicação dos recursos prejudica o direito à ampla defesa, nos quais foram consideradas iliquidáveis as contas.
8.2.	Afirma que o entendimento é atual e cabível em situações em que não são identificados dolo ou má-fé do gestor e cita acórdãos datados de 1998 a 2009 e que, julgado de 2016 (Acórdão 3380/2016-TCU-Segunda Câmara, da relatoria do Ministro Raimundo Carreiro) reafirma o entendimento sobre contas iliquidáveis.
Análise
8.3.	Inicialmente convém informar que o citado posicionamento desta Corte sobre considerar iliquidáveis as contas pelo decurso de tempo não é atual como afirma a recorrente. O que se verifica do acervo jurisprudencial deste Tribunal, desde a data do último julgado trazido pela recorrente e que dele não difere, é que tal declaração requer a comprovação do efetivo prejuízo ao exercício do contraditório e da ampla defesa (Acórdão 10452/2016-TCU-Segunda Câmara, relator Ministro Marcos Bemquerer; Acórdão 4372/2016-TCU-Segunda Câmara, relator Ministro André Luís de Carvalho) .
8.4.	Nesse sentido, o que se verifica do próprio Acórdão 3380/2016-TCU-Segunda Câmara, da relatoria do Ministro Raimundo Carreiro, trazido pela recorrente em suas razões recursais, é, conforme dito, que o trancamento das contas só ocorrerá após a verificação de que o lapso temporal efetivamente prejudicou o exercício do direito à ampla defesa e ao contraditório, o que a recorrente não logrou comprovar.
9.	Juros e atualização monetária.
9.1.	Sustenta a recorrente que a incidência de juros e correção monetária sobre o valor do débito não deve persistir em razão da demora para a cobrança dos valores impugnados não poder ser a si atribuída, pois decorre de conduta negligente da Administração Pública Federal que acabou por agravar sua situação financeira onze anos após a ocorrência dos fatos.
9.2.	Requer, no presente caso, a incidência do duty to mitigate the loss (dever de mitigar) , descrevendo sua origem e sua aplicação no direito brasileiro que veda ao lesado o agravamento de seu próprio dano em razão de sua inércia e que impute ao devedor o ônus advindo de culpa exclusivamente sua, citando lições doutrinárias e decisão oriunda do Superior Tribunal de Justiça.
Análise
9.3.	Novamente não assiste razão à recorrente. A incidência de juros e atualização monetária decorre de texto expresso da Lei 8.443/1992 (art. 19) e não se desincumbiu a defesa de demonstrar qualquer negligência do Poder Público Federal na apuração do dano, haja vista, ademais, que os trâmites processuais, conforme destacado no item 5.8 da presente instrução não revelam qualquer omissão ou inação prolongada no âmbito do controle externo ou desta Corte.
10.	Desproporcionalidade da multa.
10.1.	Insurge-se a recorrente em relação ao valor da multa a si aplicada, afirmando ser absolutamente desproporcional e desarrazoada, eis que restou comprovado nos autos que não teve qualquer participação nas irregularidades apuradas nos autos, mesmo que entenda o Tribunal estar presente a responsabilidade pela omissão no dever de fiscalizar os atos praticados por agentes subalternos.
10.2.	Tece comentários sobre seus parcos conhecimentos sobre a administração pública, faz comparações acerca da nomeação da então Secretária que falsificou sua assinatura com aquelas promovidas pelo Presidente da República, que teria confiado de forma irrestrita nos ministros da economia e justiça.
10.3.	Dessa forma, afirma que não havia outra conduta a seguir e que não se podia dela exigir, como homem médio, ter agido de outra forma e, assim, não há que se falar em negligência na fiscalização do exercício dos poderes delegados.
Análise
10.4.	Não se exige do gestor público nada além da observância dos princípios e normas que regem a Administração Pública, principalmente na gestão dos recursos públicos e alegações/suposições como as trazidas pela recorrente não tem o condão de convalidar as irregularidades apuradas nos presentes autos, mormente em razão da gravidade dos atos apurados.
10.5.	Também não são corretas as alegadas semelhanças entre a gestão do Município de Axixá/MA e da República Federativa do Brasil. Do primeiro gestor espera esta Corte, conforme jurisprudência uníssona (Acórdão 3161/2016-TCU-Plenário, relator Ministra Ana Arraes, e Acórdão 8784/2017-TCU-Primeira Câmara, relator Ministro Bruno Dantas) , o acompanhamento dos atos praticados por seus agentes subordinados sob pena de responsabilidade por culpa in eligendo ou in vigilando.
10.6.	Dessa forma, e não restando demonstrada qualquer desproporcionalidade ou falta de razoabilidade no arbitramento da multa aplicada à recorrente, eis que dentro dos parâmetros legais e jurisprudenciais, não há razões para se acatar o inconformismo.
11.	Boa-fé.
11.1.	Entendendo que os argumentos anteriores possam ser acatados por esta Corte, requer a recorrente que seja reconhecida sua boa-fé, repetindo argumentos que fundamentam os pedidos anteriores.
Análise
11.2.	Conforme já demonstrado na análise dos argumentos trazidos pela recorrente, não há razões para se acatar o pedido de reconhecimento de boa-fé, eis que a proposta que constará das conclusões da presente instrução é de que todos os pedidos anteriores sejam indeferidos.
12.	Responsabilidade objetiva.
12.1.	Afirma que este Tribunal julgou irregulares suas contas, com imputação de débito e aplicação de multa sem lhe atribuir qualquer ato praticado com culpa em sentido lato, pois não foram apuradas as responsabilidades dos membros da comissão de licitações e dos demais órgãos municipais. Dessa forma, resta caracterizada a imputação de responsabilidade objetiva, não admitida pela jurisprudência desta Corte.
Análise
12.1.	Não assiste razão à recorrente. Ocorre que os atos praticados ao arrepio das normas que regem a Administração Pública tiveram ou deveriam ter a participação da recorrente conforme já citado na presente instrução, sendo ela a responsável pela gestão dos recursos públicos repassados pela União Federal.
12.2.	Dessa forma, não obstante a participação de outros agentes nas irregularidades apuradas nestes autos a responsabilidade recai sob a recorrente até mesmo em razão de sua omissão em fiscalizar os atos praticados por seus subalternos ou delegados, pela culpa in eligendo ou in vigilando, por pessoalmente homologar licitação nitidamente fraudulenta e autorizar os pagamentos, atos que comprovam a culpa da recorrente e sua responsabilidade subjetiva.
CONCLUSÃO
13.	Da análise anterior conclui-se que:
a) não há prescrição a ser declarada;
b) a recorrente é responsável pelas irregularidades apuradas nos presentes autos;
c) apesar de as obras previstas no contrato de repasse terem sido executadas, não restou comprovado o nexo de causalidade entre os recursos transferidos e tais execuções;
d) não há que se falar em contas iliquidáveis em razão de não ter sido demonstrado que o transcurso do tempo trouxe qualquer prejuízo à defesa;
e) é correta e legalmente exigível a incidência de juros e correção monetária;
f) a multa aplicada não é desproporcional;
g) a responsabilidade apurada nos presentes autos é subjetiva, eis que demonstrada a culpa da recorrente.
13.1.	Dessa forma, deve ser negado provimento ao recurso interposto.
PROPOSTA DE ENCAMINHAMENTO
14.	Ante o exposto, submete-se à consideração superior a presente análise do recurso de reconsideração interposto por Maria Sônia Oliveira Campos contra o Acórdão 1322/2019-TCU-Segunda Câmara, propondo-se, com fundamento nos arts. 32, inciso I, e 33, da Lei 8.443/1992:
a) conhecer do recurso de reconsideração e, no mérito, negar-lhe provimento;
b) comunicar o teor da decisão que vier a ser proferida à recorrente e aos demais interessados."
2.	O processo foi incluído na pauta das sessões da 2ª Câmara nas datas de 17/11/2020 e de 09/03/2021, tendo sido excluído da apreciação após a sustentação oral e em face de petições com pedido para esclarecimentos adicionais por parte do patrono da responsável.
3.	Posteriormente, foi juntado aos autos (peças 101/102) , por meio do causídico, em síntese, pedido de excludente responsabilidade da gestora municipal, consistente na inexigibilidade de outra conduta, bem como foi alegada a regularidade "na utilização dos recursos na construção do trecho de asfalto em frente à Prefeitura Municipal, o qual se encontra servindo à municipalidade até hoje, conforme demonstram as fotografias juntadas nos Memoriais anteriores".
4.	A então prefeita alegou que parte da documentação do processo seria de responsabilidade de outra agente municipal, tendo sido juntado Laudo Pericial "demonstrando a falsificação da assinatura da gestora municipal no Ofício que teria sido enviado à CEF, mas que não se encontraria nos autos daquela instituição financeira".
5.	O representante legal da responsável asseverou que "a gestora (prefeita à época) - em seu primeiro mandato, sem experiência confiou em profissional que lhe fora apresentada como extremamente competente e que, em razão disso, abusou da confiança e praticou atos que passaram a gerar toda sorte de questionamentos. Mas que foi afastada assim que gestora percebeu o desvio de conduta".
6.	Estando o processo na pauta da sessão ordinária da Segunda Câmara em 02/05/2023, foi solicitada vista pelo Exmo. Subprocurador-Geral, Dr. Lucas Rocha Furtado, com fundamento no art. 112 do Regimento Interno/TCU.
7.	O ilustre representante do Ministério Público de Contas fez juntar aos autos, em 05/05/2023, o parecer de peça 103, cujo teor segue reproduzido a seguir:
	
	O processo cuida, na presente fase, de recurso de reconsideração interposto por Maria Sônia Oliveira Campos em face do Acórdão 1322/2019-TCU-Segunda Câmara.
	Referida decisão julgou irregulares as contas da recorrente, condenou-a em débito e aplicou-lhe a multa prevista no art. 57 da Lei nº 8.443/1992.
	As irregularidades apreciadas referem-se à falta de comprovação da aplicação regular dos recursos federais repassados ao município de Axixá/MA, por meio do Contrato de Repasse 174048-17/2005/MCIDADES/CAIXA, destinado à execução de pavimentação, meio-fio e sarjetas em ruas naquela localidade. 
	A unidade técnica (peças 91 e 92) e o MPTCU (peça 93) , representado pelo Subprocurador-Geral Paulo Soares Bugarin, manifestaram-se pelo conhecimento do recurso e pela negativa de provimento.
	Considerando que os pareceres emitidos nos autos foram emitidos entre outubro e novembro de 2020, anteriores, portanto, à Resolução-TCU nº 344/2022, entendo oportuno perscrutar a ocorrência da prescrição para o exercício das pretensões punitiva e de ressarcimento.
	Com efeito, a citada resolução, em seu art. 10, prescreve que "a ocorrência de prescrição será aferida, de ofício ou por provocação do interessado, em qualquer fase do processo, ressalvado o disposto no parágrafo único" [dívidas remetidas para execução].
	Compulsando as peças processuais, verifico que o prazo de prescrição tem início em 16/3/2007, quando foi apresentada a prestação de contas (peça 13, p. 6, do TC-Processo 022.370/2013-7, apenso) .
	Por sua vez, para fins do art. 5º da mencionada resolução, o primeiro ato inequívoco de apuração apto a interromper a prescrição (inciso II) foi uma auditoria realizada pela Controladoria-Geral da União no estado do Maranhão em agosto de 2007 (peça 1 do TC-Processo 022.370/2013-7, apenso) . Posteriormente a essa auditoria, o ato seguinte adotado pela Administração acerca dos fatos investigados somente ocorreu em 27 de abril de 2012, quando a Controladoria-Geral da União encaminhou os resultados daquele procedimento ao TCU (cf. peça 1, pg. 1, do TC-Processo 022.370/2013-7, apenso) . Antes disso, a CGU também encaminhou ofício ao gestor em 23/1/2012, recomendando adoção de medidas para correção das falhas identificadas na auditoria (peça 1, pg. 5, do TC-Processo 022.370/2013-7, apenso) 
	Observa-se, assim, nos dois expedientes acima mencionados, o transcurso de mais de quatro anos entre a primeira interrupção da prescrição e os atos subsequentes da Administração acerca dos fatos em questão. 
	Diante do transcurso desse interregno temporal, operou-se a prescrição intercorrente de que cuida o art. 8º da Resolução-TCU nº 344/2022, quando o processo fica paralisado por mais de três anos.
	A verificação do transcurso do referido lapso temporal também se coaduna com o entendimento firmado no item 9.2 do Acórdão 534/2023-TCU-Plenário:
9.2. fixar entendimento, nos termos do art. 16, inciso V, do Regimento Interno do Tribunal e do art. 8° da Resolução nº 344/2022, no sentido de que o marco inicial da fluição da prescrição intercorrente se inicia somente a partir da ocorrência do primeiro marco interruptivo da prescrição ordinária, consoante elencado no art. 5º da nominada Resolução;
	Deve ser registrado, por oportuno, que embora o controle interno tenha identificado as irregularidades por meio da auditoria realizada pela CGU, esse mesmo controle interno, ao final, concluiu expressamente que não haveria necessidade de se prosseguir na persecução dos supostos direitos creditórios da União, conforme restou analisado na parte final do relatório encaminhado ao TCU (pg. 5 da peça 1 do TC-Processo 022.370/2013-7, apenso) .
	De outra parte, mesmo que se considere que a prescrição tenha se interrompido somente quando da autuação do processo de representação pelo TCU (TC-Processo 022.370/2013-7) em 16/8/2013, esse fato operou-se decorridos mais de seis anos da prestação de contas (16/3/2007) e decorridos mais de cinco anos do conhecimento das irregularidades por parte da administração (auditoria realizada pela CGU em agosto de 2007) . 
	Assim, mesmo se considerando que a prescrição principal é que deve reger o presente caso, ainda assim terá escoado o prazo de cinco anos de que trata o art. 2º da Resolução-TCU nº 344/2022, seja ao adotar o termo inicial como sendo a data da apresentação da prestação de contas (inciso II do art. 4º) , seja ao adotar o termo inicial como sendo a data do conhecimento da irregularidade, quando constatada em fiscalização realizada pelo órgão de controle interno (inciso IV do art. 4º) .
	Importa ressaltar que, no campo de direito sancionador, não é lícito ao intérprete fazer a subsunção dos fatos a hipótese normativa que seja mais prejudicial ao jurisdicionado, quando existente outra menos danosa e que seja igualmente aplicável ao caso concreto. De fato, dentre os incisos do art. 4º da Resolução-TCU nº 344/2022, o que prestigia com maior ênfase a actio nata subjetiva é justamente o inciso III, ao definir o momento exato em que a violação do direito entra na esfera subjetiva de conhecimento inequívoco da parte que pode exigir a prestação (no caso, a pretensão de ressarcimento, por parte da Administração) , devendo essa hipótese prevalecer em relação às demais, para fins de solução de eventuais antinomias, justamente por, no caso concreto, subsumir-se à situação da recorrente, sendo a que lhe é menos prejudicial, depois da hipótese do inciso II (apresentação da prestação de contas) , que também lhe aproveita.
	Diante do exposto, pedindo vênias por dissentir dos pareceres anteriormente emitidos nos autos, manifesto-me no sentido de que o recurso de reconsideração apresentado pela Sra. Maria Sônia Oliveira Campos em face do Acórdão 1322/2019-TCU-Segunda Câmara seja conhecido e provido, arquivando-se o presente processo com base no art. 11 da Resolução-TCU nº 344/2022.
		É o Relatório.

Maria Abadia Alves (OAB/DF 13.363), Claudismar Zupiroli (OAB/DF 12.250) e Alberto Moreira Rodrigues (OAB/DF 12.652), procuração à peça 48.

Subprocurador-Geral Paulo Soares Bugarin.

TOMADA DE CONTAS ESPECIAL. RECURSO DE RECONSIDERAÇÃO. CONHECIMENTO. IMPROCEDÊNCIA DOS ARGUMENTOS. ELEMENTOS INSUFICIENTES PARA ALTERAÇÃO DO MÉRITO. RESOLUÇÃO TCU 344/2022. OCORRÊNCIA DA PRESCRIÇÃO INTERCORRENTE DAS PRETENSÕES PUNITIVA E RESSARCITÓRIA NA FASE INTERNA DA TCE. ARQUIVAMENTO.

TOMADA DE CONTAS ESPECIAL (TCE)

Secretaria de Recursos (SERUR).

O Recurso de Reconsideração deve ser conhecido, eis que adimplidos os requisitos de admissibilidade previstos nos arts. 32, inciso I, e 33, da Lei 8.443/1992.
2.	Quanto ao mérito, acolho, em preliminar, a instrução da unidade técnica, que contou com a concordância do parecer do MPTCU, incorporando-a às minhas razões de decidir. Assim, quanto à irregularidade das contas, o recurso não mereceria prosperar.
3.	Nesse contexto, a análise empreendida pela Serur e pelo Parquet, em momento anterior à edição da Resolução TCU 344/2022 (que regulamenta, no âmbito do Tribunal, a prescrição para o exercício das pretensões punitiva e de ressarcimento) , refutou, com propriedade, os argumentos apresentados pela recorrente, pugnando pela correta responsabilização da então prefeita.
4.	Nesta etapa recursal, a Sra. Maria Sônia Oliveira Campos intenta, em resumo, infirmar sua responsabilização, quando deveria trazer aos autos documentos aptos a comprovar a efetiva e regular aplicação dos recursos federais repassados ao município de Axixá/MA, por meio do Contrato de Repasse 174048-17/2005/MCIDADES/CAIXA, destinado à execução de pavimentação, meio-fio e sarjetas em ruas daquela localidade. Ao revés, traz a tese, dentre outras, da responsabilidade de terceiros em atos de sua gestão. 
5.	Não assiste razão à recorrente em suas alegações, como bem esclarecido pela Serur, sendo pertinente reforçar que o ônus de comprovar a regularidade da integral aplicação dos recursos públicos compete à gestora, não bastando a simples apresentação de fotos da obra.
6.	Tal necessidade de comprovação é decorrente de expresso dispositivo constitucional contido no art. 70, parágrafo único, da Constituição Federal, bem assim do disposto no art. 93 do Decreto-lei 200/1967, c/c o art. 66 do Decreto 93.872/1986, como assente na jurisprudência do Tribunal (Acórdão 153/2007-TCU-Plenário, 1.293/2008-2ª Câmara e 132/2006-1ª Câmara, dentre outros) .
7.	Conforme amplamente demonstrado no processamento das contas especiais, a responsabilização da então gestora ocorreu em absoluta sintonia com os elementos existentes nos autos e, embora tenha sido juntado laudo pericial versando sobre possível falsificação da assinatura da então gestora em documento enviado à Caixa, tal fato não a socorre, eis que se faz necessário comprovar efetivamente a existência do inequívoco nexo de causalidade entre os recursos federais fiscalizados e as obras executadas. 
8.	Ainda sobre o tema do laudo pericial atestando que a assinatura presente em documento enviado à Caixa (ofício com pedido de vistoria) não seria da então prefeita, reforço o esclarecimento de que não infirma as irregularidades comprovadas no processo (objeto da citação) , não comprova o nexo de causalidade entre os recursos repassados e as obras executadas e tampouco afastam a responsabilização, conforme extensa análise levada a efeito pela Serur, in verbis:
2.2. No âmbito deste Tribunal a ex-Prefeita, ora recorrente, foi citada em razão do seguinte (peça 11) :
Ato impugnado: não comprovação da boa e regular aplicação dos recursos repassados por força do contrato de repasse 0174048-17/2005/MCIDADES/CAIXA, que tinha por objeto a execução de pavimentação, meio-fio e sarjetas em ruas no município de Axixá/MA, tendo em vista as irregularidades detectadas pela CGU/MA em fiscalização realizada naquela municipalidade, e apuradas por este Tribunal no âmbito do TC Processo 022.370/2013-7, as quais, conjuntamente, impedem que se estabeleça o nexo causal entre os recursos repassados e a obra executada, com infração ao disposto no art. 93 do Decreto-Lei 200/1967, c/c o art. 145 do Decreto 93.872/1986:
a) situação jurídica irregular da empresa executora (Matriz Construções Ltda., CNPJ 04.306.829/001-78) , tendo em vista que em consulta à base CNPJ da Receita Federal do Brasil verificou-se que a mesma se encontrava na situação "Baixada" por extinção decorrente de encerramento das atividades e liquidação voluntária desde 26/10/2005;
b) sede da Matriz Construções Ltda.-ME não localizada no endereço indicado como sendo dessa empresa (novo endereço: Rua Inácio Xavier, 408, s/104, São Francisco, São Luís/MA) ;
c) o prazo de execução do contrato firmado com a empresa Matriz Construções Ltda., CNPJ 04.306.829/001-78, para fins de execução dos recursos do ajuste em questão era de noventa dias, contado a partir da data da ordem de serviço, nos termos da Cláusula Sexta do termo do contrato de execução, o que remetia o termo final do prazo para o dia 29/01/2006, considerando que a ordem de serviço foi expedida em 31/10/2005. No entanto, chama atenção o fato de haver solicitação de medição pela Caixa com data de 18/10/2005, que seria anterior à ordem de serviço citada no tópico acima, o que estaria fora do período de execução do contrato com a empresa executora do objeto do ajuste em apreço, até porque esse contrato foi firmado somente em 31/10/2005;
d) verificou-se, ainda, que foram emitidas quatro ordens bancárias, duas no dia 24/08/2006 e duas no dia 28/12/2006 (sendo este dia a véspera do termo final do prazo de vigência do contrato de repasse, cf. item 16 da Cláusula Décima Sexta do termo de ajuste) para fins de pagamento pela execução da obra, as quais teriam sido feitas em favor da empresa contratada para pagamentos das medições que originaram as notas fiscais 124, de 15/8/2006, de R$ 85.000,00; 125, de 15/8/2006, de R$ 4.800,00, e 142, de 13/12/2006, de R$ 12.831,57. Observou-se, também, que tais pagamentos ocorreram em prazo além do encerramento do contrato de execução.
e) notas fiscais que fundamentaram os pagamentos referentes à aplicação dos recursos repassados por força do contrato de repasse 0174048-17/2005/MCIDADES/CAIXA, são inidôneas, visto que as mesmas não tiveram validados o número de autorização de emissão, a data de autorização de emissão e a data de validade no sítio eletrônico da Secretaria Municipal de Fazenda de São Luís/MA. Também não tiveram validada a gráfica responsável pela sua emissão, nominada Gráfica e Editora Santa Clara (CNPJ 06.331.028/0001-56) , informação impressa no rodapé das notas, uma vez que tal CNPJ pertence à empresa Fator Humano - Consultoria, Pesquisa, RH e Treinamento Ltda., CNPJ 06.331.028/0001-98, de Bento Gonçalves/RS;
f) as notas fiscais mencionadas, além de externarem as irregularidades descritas acima, também não foram atestadas, o que contrariou o disposto na Cláusula Quarta, Parágrafo Primeiro, do termo de Contrato de execução da obra, que exigia o atesto como condição de pagamento, tendo em vista a efetiva verificação pelo contratante da conformidade do que fora contratado.
 (...) 
Análise
6.4. Não assiste razão à recorrente. Inicialmente cabe esclarecer que a situação do município e pessoal da recorrente, narradas na peça recursal, não tem o condão de alterar as normas que regem a Administração Pública, devendo todo gestor, independentemente de sua origem, se atentar para a correta aplicação das verbas a ele cofiadas.
6.5. No presente caso, dado o elevado número de irregularidades apuradas, conforme descrito no item 2.2 desta instrução, não há razões para se entender, como requer a recorrente, que o pedido de realização de vistoria antes mesmo de iniciadas as obras seja considerado erro meramente formal, eis que apenas corrobora as fortes evidências de montagem de procedimento licitatório e fraude documental, conforme entendimento desta Corte ao acatar o voto proferido pela Relatora a quo (peça 39) .
 (...) 
Análise
7.4. Não assiste razão à recorrente. Primeiro em razão do referido ofício solicitando a realização de vistoria antes de iniciadas as obras não ter sido descaracterizado ou tornado inválido pela recorrente, conforme acima tratado, segundo porque os documentos citados pela recorrente apenas dizem respeito à execução física do objeto pactuado, fato incontroverso nos autos conforme dito na própria peça recursal, não havendo, contudo, documentos aptos a comprovar a existência do necessário nexo de causalidade entre os recursos fiscalizados e as obras executadas, também reconhecido pela recorrente como correto e questão pacífica nesta Corte de Contas. (Destaquei) 
 (...) 
Análise
12.1. Não assiste razão à recorrente. Ocorre que os atos praticados ao arrepio das normas que regem a Administração Pública tiveram ou deveriam ter a participação da recorrente conforme já citado na presente instrução, sendo ela a responsável pela gestão dos recursos públicos repassados pela União Federal.
12.2. Dessa forma, não obstante a participação de outros agentes nas irregularidades apuradas nestes autos a responsabilidade recai sob a recorrente até mesmo em razão de sua omissão em fiscalizar os atos praticados por seus subalternos ou delegados, pela culpa in eligendo ou in vigilando, por pessoalmente homologar licitação nitidamente fraudulenta e autorizar os pagamentos, atos que comprovam a culpa da recorrente e sua responsabilidade subjetiva.
9.	Por outro lado, relativamente ao tema da prescrição para o exercício das pretensões punitiva e de ressarcimento, faz necessário atualizar o exame quanto ao processo, conforme a judiciosa manifestação apresentada pelo Exmo. Subprocurador-Geral, Dr. Lucas Rocha Furtado, em sede do pedido de vista de 02/05/2023, vez que o tema passou por recente regulamentação no âmbito do TCU, a partir da Resolução 344/2022, passando a observar o disposto na Lei 9.873/1999.
10.	Assim, com fundamento na disciplina recentemente adotada, prescrevem em cinco anos as pretensões punitiva e de ressarcimento, havendo também a incidência da prescrição intercorrente se o processo ficar paralisado por mais de três anos, nos termos da mencionada Resolução, in verbis:
 (...) 
Art. 4° O prazo de prescrição será contado:
I - da data em que as contas deveriam ter sido prestadas, no caso de omissão de prestação de contas;
II - da data da apresentação da prestação de contas ao órgão competente para a sua análise inicial;
III - do recebimento da denúncia ou da representação pelo Tribunal ou pelos órgãos de controle interno, quanto às apurações decorrentes de processos dessas naturezas;
IV - da data do conhecimento da irregularidade ou do dano, quando constatados em fiscalização realizada pelo Tribunal, pelos órgãos de controle interno ou pelo próprio órgão ou entidade da Administração Pública onde ocorrer a irregularidade;
V - do dia em que tiver cessado a permanência ou a continuidade, no caso de irregularidade permanente ou continuada.
Art. 5º A prescrição se interrompe:
I - pela notificação, oitiva, citação ou audiência do responsável, inclusive por edital;
II - por qualquer ato inequívoco de apuração do fato;
III - por qualquer ato inequívoco de tentativa de solução conciliatória;
IV - pela decisão condenatória recorrível.
§ 1° A prescrição pode se interromper mais de uma vez por causas distintas ou por uma mesma causa desde que, por sua natureza, essa causa seja repetível no curso do processo.
§ 2° Interrompida a prescrição, começa a correr novo prazo a partir do ato interruptivo.
§ 3º Não interrompem a prescrição o pedido e concessão de vista dos autos, emissão de certidões, prestação de informações, juntada de procuração ou subestabelecimento e outros atos de instrução processual de mero seguimento do curso das apurações.
 (...) 
Art. 8º Incide a prescrição intercorrente se o processo ficar paralisado por mais de três anos, pendente de julgamento ou despacho, sem prejuízo da responsabilidade funcional decorrente da paralisação, se for o caso. 
§ 1° A prescrição intercorrente interrompe-se por qualquer ato que evidencie o andamento regular do processo, excetuando-se pedido e concessão de vista dos autos, emissão de certidões, prestação de informações, juntada de procuração ou subestabelecimento e outros atos que não interfiram de modo relevante no curso das apurações.
§ 2° As causas impeditivas, suspensivas e interruptivas da prescrição principal também impedem, suspendem ou interrompem a prescrição intercorrente.
11.	No presente caso, verificou-se a incidência da prescrição intercorrente na fase interna da TCE, à luz da legislação regente e da mencionada Resolução, como efetivamente demonstrado pelo ilustre representante do Ministério Público de Contas à peça 103.
12.	Uma vez reconhecida a prescrição intercorrente das pretensões ressarcitória e punitiva, à luz do art. 8º da Resolução TCU 344/2022, deve ser promovido o consequente arquivamento do processo, nos termos do artigo 11 da referida norma.
TCU, Sala das Sessões, em 30 de maio de 2023.
AROLDO CEDRAZ 
Relator